臺灣雲林地方法院民事判決
110年度重訴字第8號
原      告  財團法人歸宗福利慈善教育基金會

法定代理人  陳宗顯  
訴訟代理人  林仲豪律師
被      告  戴守柔  


訴訟代理人  李建忠律師
上列當事人間請求履行契約等事件，本院於民國110年8月31日言
詞辯論終結，判決如下：
    主    文
原告之訴及假執行之聲請均駁回。
訴訟費用由原告負擔。
    事實及理由
一、原告主張:
㈠、查原告財團法人歸宗福利慈善教育基金會（下稱原告基金會
    ）於民國96年間，以財團法人歸宗文教福利慈善基金會籌備
    會（下稱籌備會）主要發起人共同集資，於96年2月15日購
    買坐落雲林縣○○鄉○○段000地號（重測前為同段295-3地號，
    下稱661地號）土地及其上門牌號碼:雲林縣○○鄉○○村○○路00
    0號建物（下稱系爭建物）、同段665地號（重測前為同段29
    5-14地號，下稱665地號）土地，共計2筆土地及1筆建物（
    下合稱系爭不動產），推派被告以自然人身分代表籌備會登
    記系爭不動產，故系爭不動產登記為被告名義，同時被告並
    承諾於基金會成立時將依約將系爭不動產無條件無償捐贈予
    基金會，並同意配合辦理捐贈，此有經臺灣雲林地方法院所
    屬民間公證人李聰濟以98年雲院民認濟字第0342號認證（訴
    狀誤繕為「公證」）之被告所簽立之同意捐贈切結書（下稱
    系爭切結書）可稽。且661、665地號土地雖為一般農業區，
    但已聲請變更使用地類別為「特定目的事業用地」，自得辦
    理移轉登記。嗣原告於102年2月18日向臺灣嘉義地方法院聲
    請財團法人設立許可後，原告基金會即多次向被告依系爭切
    結書請求履行贈與契約，被告均藉故拖延，拒不辦理，原告
    迫於無奈始提起本件訴訟，依系爭切結書内容請求被告移轉
    登記系爭不動產予原告。　　
㈡、系爭不動產之土地一開始是跟第三人買的。因為買的時候基
    金會還沒有成立，且地目是「農」，所以無法登記。名義上
    是被告購買，惟由原告籌備會期間第24次會議之會議紀錄報
    告事項㈠觀之，係就玄善宮土地辦理認證事實進行報告，其
    中明載:「因此筆土地是以主要發起人等共同集資，捐贈人
    並無詳列出，待日後再以比例分配即可。」是以系爭不動產
    確實為信眾共同出資購買者。縱然當初購買系爭不動產之資
    金並非由原告直接支付購買，因本件係請求被告履行贈與契
    約，與當初系爭不動產買賣之價金由何人支付，係屬二事。
㈢、原告基金會於籌備會時期雖然有規劃設立全國性基金會，然
    因為法規要求，所以只成立地方性基金會，但是法人格並無
    改變，此除有被告所提出之第44次籌備會會議記錄討論提案
    第六案可證外，尚有原告於籌備會期間第50次至第55次之會
    議紀錄可參。至於籌備會名稱跟後來基金會的名稱不同，係
    因主管單位要求，才由原本預定之「財團法人歸宗文教福利
    慈善基金會」修正為「財團法人歸宗福利慈善教育基金會」
　　，將「文教」二字删除，增加「教育」二字，顯見原告與籌
    備會仍然是同一法人，且當初原告基金會登記成立時之董事
    名單亦有被告之配偶「張庭福」，更見法人之同一性。
㈣、又觀諸被告所簽立之系爭切結書，其文字記載「立切結書人
    承諾於基金會成立時依約定將上述不動產與共同集資者無條
    件全部捐贈給基金會，並同意配合辦理捐贈同意書之公認證
　　，恐口無憑，特立此切結書為據。」等語，顯見贈與條件成
    就係以「基金會成立」為要件，並無要求成立「全國性」之
    基金會。且第51次籌備會會議記錄，其提案討論第一案之說
    明記載:「由戴守柔師姐代為登記持有之玄善道堂土地，擬
    先捐贈給籌備成立寺廟登記之玄善道堂，後再由玄善道堂以
    會員大會通過方式將其再贈給基金會事宜。今因該土地已變
    更為特定目的事業用地，故捐贈時需繳土地增值稅及贈予稅
    合計約250萬元。經請示師父開示改以直接捐給基金會方式
    辦理可享免稅，請研討基金會未來如何再支援玄善道堂取得
    寺廟登記？」而該次會議被告配偶張庭福也出席參與會議。
    而該次會議決議則為:「玄善道堂目前先暫不用辦理寺廟登
    記，俟基金會成立後再由基金會以成立分支機構方式，將資
    產提供給玄善道堂使用，屆時再申請寺廟登記」，也未曾提
    及要以成立「全國性」基金會為移轉系爭不動產之條件。被
    告答辯狀所稱原告並非捐贈對象云云，自無足採。
㈤、再參照原告於94年間所印製的農民曆上已有「雲林斗六玄善
    宮」的字樣，其負責人即籌備主委是張庭福即為被告之配偶
　　，更有張庭福撰文說明成立玄善宮之緣由，其中也提及被告
　　，而此後原告所印製之農民曆（95年至108年間）上均將「
　　斗六玄善宮」等文字印製於其上(97年間地址由雲林縣○○鄉○
    ○路000號改為182號，101年改稱玄善道宮），且各期農民曆
    内均有被告之配偶張廷福以主任委員身分列名於上，足認被
    告於簽立系爭切結書時，確實是要將系爭不動產捐贈給原告
    ，並無以成立「全國性」基金會為條件，否則豈會一再容任
    玄善道宮及其配偶張庭福刊印於原告之農民曆上。
㈥、綜上，原告實與系爭切結書所載「財團法人歸宗文教福利慈
    善基金會籌備會」為同一法人格，且系爭切結書並無需成立
    「全國性」，被告自應依系爭切結書履行契約。　　
㈦、並聲明:
　⒈被告應將661地號土地、面積2,515.67平方公尺及其上系爭建
    物，移轉登記予原告。
　⒉被告應將665地號土地、面積1,179.06平方公尺，移轉登記予
    原告。　
　⒊訴訟費用由被告負擔。
　⒋願供擔保請准宣告假執行。　　　　　　　　
二、被告之答辯:
㈠、系爭不動產之土地乃係於94年4月間因玄善宮(後改名為玄善
    道堂）基於興建自有道場之必要，故乃向廣大信眾募款以購
    買土地興建道場。於96年1月25日先由被告代表玄善宮與訴
    外人鄭陳秋香簽訂不動產買賣合約書，約定買賣標的物為「
    林内鄉九芎林段地號295-3及同段295-14地號等二筆土地全
    部與土地建物建號517號所有權全部」，約定總價為貳仟伍
    佰萬元正，並約定第二期款：買方完全承受賣方銀行貸款，
    等登記完畢後扣除其西螺彰化銀行貸款後餘額全部找清。至
    97年8月因玄善宮繳不起彰化銀行每月約新台幣（下同）25
    萬元之銀行本息，遂由時任桃園玄明宮主持之沈通安，提出
    可請有心信徒協助集資來協助還清銀行貸款，而此同時原告
    代表人陳宗顯也提議說仙佛要籌備成立全國性的宗教基金會
    需要用土地做價來成立，因此促成玄善宮、沈通安與籌備會
    的合作，由羅順章（後亡故由妻陳月蓉繼受）、朱華楨、沈
    通安、吳昌明、彭永熾、楊勝評（後亡故由妻姜曉雲繼受）
    及施秋芬等7位自然人及玄德道院與玄善宮等二法人，共同
    集資共計1,373萬元：將款項先匯入時任籌備會財務處長周
    燕雲的帳戶，並言明此欠款項由基金會來負責清償，於97年
    10月3日由籌備會周燕雲匯款至彰化銀行完成貸款的清償作
    業。
㈡、原告於102年10月26日在嘉義縣舉辦成立大會，成立後該基金
    會即表示不再支援上述信眾借款的本息，由此更可明原告與
    原基金會不同，要求玄善道堂應陸續自行還款，故玄善道堂
    開始著手還款事宜。有善心人士施秋芬主動提出願借玄善道
    堂1,000萬元供還信眾的借款，並於103年3月31匯入1,000萬
    元至玄善道堂負責帳務的陳信宏副主持帳戶内，而再由玄善
    道堂逐一返還予借款信眾，故實乃因原籌備會應負責償還借
    款金額，後因新基金會成立後表明不願再繼續清償，而改由
    玄善道堂自行償還信眾借款，系爭2筆土地購地費用是由玄
    善道堂自籌，並非由籌備會或原告所購置已相當明確。玄善
    道堂並於105年起陸續歸還施秋芬650萬元借款，至今現尚欠
    350萬元未清償，故系爭2筆土地應由原基金會清償土地借款
    卻無故不願還款，及原告非與被告同意捐贈土地之基金會非
    屬相同，故被告自得拒絕履行契約捐贈土地予原告基金會
　　。
㈢、98年5月22日被告願簽署系爭切結書，是基於玄善道堂於97年
    8月間已繳不出每月約25萬元的銀行本息，由沈通安發起協
    助代償玄善道堂銀行土地款事宜，而原籌備會也需要以土地
    及建物作價來成立全國性宗教基金會，因此才促成合作。且
    依籌備會97年10月24日第20次籌備會議所核定之「南天直轄
    斗六玄善宮銀行貸款餘額代償後續歸還計晝，其代償款項歸
    還應是由基金會負責分年歸還代償金額，這也表示在此條件
    下被告與玄善道堂才有義務將土地與建物捐贈給宗教基金會
    ，但地方性教育基金會成立後，原告即要求被告即玄善道堂
    應自行償還信眾代償之金額，這即表示當初被告願損贈之條
    件已完全不存在了。又籌備會於99年12月14日即以全國性宗
    教基金會籌備會名義，委由尚鴻公司代為提送立案申請書至
    内政部審查，此於100年1月21日的第42次籌備會中已明確揭
    露，唯因内政部有審查意見而做罷，並非法規要求只能申請
    地方型的教育基金會，如當初籌備會有依系爭切結書内容以
    土地與建物作價方式成立全國性之宗教基金會，則被告當依
    系爭切結書内容辦理捐贈，唯原告之基金會並非被告所願捐
    的全國性基金會，如捐給原告之基金會則被告當如何向廣大
    捐款給玄善道堂做購地與建設的信眾交代呢？
㈣、被告之配偶張庭福登記為董事之地方性基金會並非以捐贈人
    名義擔任董事，是以籌備會行政處長職務參與會議，且並非
    代表被告與會，因此張庭福擔任「斗六玄善宮」或後來升格
    為「雲林玄善道堂」之主任委員，也與原告無任何的隸屬關
    係存在，且玄善宮或是玄善道堂所刊登之農民曆每年均以每
    本100元之代價付給玄德道院協助刊登，最高給付之年度金
    額達61萬餘元，此可由農民曆後所列之助印名單中得知，故
    原告之基金會與農民曆之刊登並無任何的直接利害關係存在
　　。
㈤、且系爭切結書第2項乃承諾「立切結書人承諾於基金會成立時
    依約定將上述不動產與共同集資者無條件無償全部捐贈給其
    基金會」，故捐贈條件之成立乃以「基金會」成立為條件成
    就，然原告並非當年被告系爭切結書同意捐贈之對象，其理
    由如下:
　⒈系爭切結書上載明捐贈對象係全國性的「財團法人歸宗文教
    福利慈善基金會籌備會」與原告現登記之名義為地方性的「
　　財團法人歸宗福利慈善教育基金」並不相同，故非同一基金
    會。
  ⒉原告現登記之目的、宗旨及業務項目並不符合「内政部審查
    全國性宗教財團法人設立許可及監督要點」第2條第1項「捐
    助章程所定目的、宗旨及業務項目，以傳布宗教教義或促進
    宗教發展為主。」之規定，故非被告同意捐贈對象。
  ⒊原基金會籌備會之章程與原告之章程，二者為不同的内容，
    故難謂被告書立系爭切結書所指之基金會已成立，被告負有
    轉移不動產之條件成就後而須履行契約。且由籌備會歷次會
    議決議可知，原要成立全國性基金會仍未成立，原告係地方
    性基金會，並非被告原同意捐贈之基金會。
　⑴籌備會第20、23次會議中表明申請設立地址:申請設立住址是
    台中道院地址，主集會場所還是以台中道院地址，週鄰同意
    書亦是以台中道院週鄰來填寫，而現原告登記之地址為嘉義
    縣，亦可證非籌備會所指之基金會。
　⑵籌備會第33次會議決議:玄善宮寺廟登記時需要不動產證明
　　。建議改以295之3地號土地乃玄善宮現有的建築物合併鑑價
　　，但依玄善宮師父開示未來仍需保有玄善宮之主體性，這關
    係到未來子孫的認知問題，會有玄善宮是自己宮的財產，或
    是財團法人的財產的認知混淆，但實際上這土地都是公有的
    非個人的。可知雖被告有承諾捐贈於未來成立之全國性宗教
    基金會，然未來基金會成立時可先由被告所有土地捐贈辦理
    登記，但仍要簽訂公證文件保持玄善宮未來主體完整性，即
    玄善宮成立上要不動產證明文件，應要給予。
　⑶籌備會第44次會議討論提案一表示要成立全國性基金會必需
    全國七個行政區擁有不動產方能成立，故籌備會研究如何因
    應，遂於第46次會議中研討全國性與地方性基金會之差異，
    及如先成立地方性基金會是否可移轉成全國性基金會之議題
　　，可知籌備會欲成立之基金會係全國性基金會，籌備會第47
    次會議決議先從地方性成立，再轉成全國性。
　⒋另依財團法人法第2條規定，略以「本法所稱地方性財團法人
    ，指捐助章程規定其主要業務或受益範圍僅及於單一直轄市
    、縣（市）行政區域，並由地方主管機關許可設立之財團法
    人。本法所稱全國性財團法人，指捐助章程規定其主要業務
    或受益範圍非僅及於單一直轄市、縣（市）行政區域，並由
    中央主管機關許可設立之財團法人。」今原告之基金會是由
    地方主管機關所核發，其主要業務或受益範圍僅及於嘉義縣
    行政區域，而被告之土地位於雲林縣，除非原告之基金會是
    全國性之基金會，否則依法是不能將業務或受益範圍由嘉義
    縣擴充至雲林縣，故被告切結捐贈之法人與原告非同一法人
    。　
㈥、綜上所述，被告雖有書立系爭切結書，然籌備會原要成立全
    國性宗教基金會尚未成立，且原告之主體亦與全國性基金會
    不同，故被告捐贈條件並未成就，被告自可拒絕履行契約移
    轉系爭不動產權給原告，原告起訴請求應無理由。
㈦、並聲明:
　⒈原告之訴駁回。
　⒉訴訟費用由原告負擔。
　⒊如受不利判決，願供擔保請求免為假執行之宣告。　　　　
三、兩造爭執及不爭執事項:
㈠、不爭執事項:
  ⒈兩造對於雙方所提出之證據，形式上真正不爭執。
　⒉系爭不動產之土地目前登記在被告名下。
　⒊原告本來是要設立全國性財團法人基金會，目前設立嘉義縣
    地方性財團法人。
㈡、爭執事項：　　
  ⒈系爭不動產之土地當初是誰出資購買？
  ⒉被告簽立系爭切結書的時候，有無以原告成立全國性財團法
    人基金會及其他條件作為停止條件？
　⒊如有前項條件，原告目前成立地方性財團法人與原來的受贈
    人格是否同一，及其他條件是否成就？
四、得心證之理由:
㈠、原告主張被告曾於98年5月22日簽立系爭切結書，承諾於「
　　財團法人歸宗文教福利慈善基金會籌備會」成立基金會時，
    將系爭不動產無條件無償全部捐贈給基金會，並經本院所屬
    民間公證人李聰濟以98年雲院民認濟字第0342號認證。又籌
    備會原要成立全國性基金會，惟因故改先成立地方性財團法
    人，並經嘉義縣政府102年2月18日府社教字第1020030931號
    函許可設立為「財團法人歸宗福利慈善教育基金會」等情，
    為兩造所不爭執，並有原告提出之系爭切結書、法人登記證
    書及兩造分別提出之籌備會歷次會議會議記錄（含第3次會
    議討論決議之「財團法人歸宗文教基金會捐助章程草案」，
    下稱捐助章程草案）載明在卷可按（本院卷第23-25頁、第5
    5-62頁、第65-83頁、第109-129頁），足信為真實。
㈡、原告以籌備會現已成立原告基金會，因而主張被告應依系爭
    切結書之承諾，將系爭不動產移轉登記予原告等語。然為被
    告所否認，並以前詞置辯。經查:
　⒈系爭切結書雖未載明原告應成立何種基金會為被告承諾捐贈
    之對象，然解釋意思表示，應探求當事人之真意，不得拘泥
    於所用之辭句，民法第98條定有明文。
　⒉被告於系爭切結書所代表捐贈之系爭不動產係斗六玄善宮（
　　後改名為玄善道堂，下稱玄善宮）使用之土地及建物。而籌
    備會原係要成立全國性基金會，並以台中玄德道院做為主事
    務所所在地，並於斗六玄善宮、桃園玄明宮、金門玄佑宮及
    嘉義玄義宮等成立分會或分事務所，直到100年4月22日籌備
    會第44次會議，始討論是否要先成立地方性基金會等情，亦
    有兩造所不爭之上開籌備會歷次會議記錄（含捐助章程草案
　　）及農民曆節影本（本院卷第131-189頁）可參。可見被告
    辯稱其簽立系爭切結書所捐贈之對象，係籌備會成立全國性
    基金會乙情，已非無據。
　⒊且按「本法所稱地方性財團法人，指捐助章程規定其主要業
    務或受益範圍僅及於單一直轄市、縣（市）行政區域，並由
    地方主管機關許可設立之財團法人。本法所稱全國性財團法
    人，指捐助章程規定其主要業務或受益範圍非僅及於單一直
    轄市、縣（市）行政區域，並由中央主管機關許可設立之財
    團法人。」財團法人法第2條第6、7項定有明文。二者之主
    要業務或受益範圍是否僅及於單一直轄市、縣（市）行政區
    域不同。被告簽立系爭切結書時，籌備會所要成立者既係全
    國性基金會，則其主要業務及受益範圍自包括斗六玄善宮所
    在區域之雲林縣;然原告目前所成立者係屬嘉義縣之地方性
    基金會，其主要業務及受益範圍僅限於嘉義縣，無法包括雲
    林縣，此種變更應屬重大事項之變更。
　⒋又斗六玄善宮係屬宗教性質之社會活動，有原告所提出之上
    開農民曆節影本可按（本院卷第131-189頁）。而依上開95
    年1月13日籌備會第3次會議決議之捐助章程草案所示，第1
    條雖將基金會名稱定為「財團法人歸宗文教基金會」，然依
    第3條規定，其辦理之目的事業主要是宗教及社會福利慈善
    事業，有該會議記錄及章程草案載明可參（本院卷第55-59
    頁）。且依兩造不所爭之歷次籌備會會議記錄所示，籌備會
    歷次會議參與討論及成立基金會後，所欲成立分事務所及代
    表之董監事，均係各地區之宮廟或代表，故原籌備會所要成
    立之基金會，係屬宗教或慈善基金會之性質，亦足認定。即
    原籌備會所要成立之基金會之目的事業，是涵蓋斗六玄善宮
    之宗教或慈善活動業務。然原告基金會係屬教育基金會，其
    目的事業限於教育事務，有原告基金會之捐助章程（本院卷
    第63頁）及嘉義縣教育事務財團法人設立許可及監督自治條
    例第2條可參，無從涵蓋系爭不動產使用者斗六玄善宮屬宗
    教或慈善之活動業務，核與被告簽立系爭切結書所承諾捐贈
    之基金會性質不同。
　⒌況，被告辯稱前為清償系爭土地前所有人向銀行辦理之抵押
    貸款餘額1,373萬元，玄善宮向信眾借得之同額借款，原應
    由籌備會負責清償，然原告基金會成立後，即不再支援上開
    借款之本息，而由玄善宮自行還款等情，亦有97年10月24日
    第20次及99年3月26日第33次籌備會會議記錄，與被告提出
    之償還簽收單影本在卷可按（本院卷第65-67頁、第75-78頁
    及第211頁）。且以原告基金會係屬嘉義縣政府許可設立之
    地方性基金會而言，除非原籌備會繼續運作並清償，否則依
    上開財團法人法第2條第6項規定，原告基金會之主要業務及
    受益範圍僅能及於嘉義縣行政區域，無法繼續清償上開玄善
    宮之借款，應屬當然。因此，原告基金會難認係屬被告簽立
    系爭切結書承諾捐贈系爭不動產之基金會，應足認定。
㈢、綜上所述，被告雖簽立系爭切結書，承諾於籌備會成立基金
    會時，同意無條件將系爭不動產捐贈予基金會。然被告辯稱
    原告基金會，非系爭切結書所承諾捐贈之基金會，足以採信
　　。從而，原告本於被告之承諾，請求被告將系爭不動產移轉
    登記予原告，為無理由，應予駁回。
五、本件判決之基礎事實已臻明確，兩造其餘主張與舉證，經審
    酌核與本件判決結果不生影響，爰不一一論述，併此敘明。
六、本件原告之訴既無理由，而遭駁回，則其假執行之聲請，已
    失所附麗，應併予駁回。
七、訴訟費用負擔之依據：民事訴訟法第78條。
中　　華　　民　　國　　110 　年　　9 　　月　　28　　日
                  民事第一庭    法  官  黃一馨

以上正本係照原本作成
如對本判決上訴，須於判決送達後廿日內向本院提出上訴狀。如
委任律師提起上訴者，應一併繳納上訴審裁判費。
中　　華　　民　　國　　110 　年　　9 　　月　　28　　日
                                書記官　鄭夙惠